臺灣臺北地方法院民事簡易判決
109年度北簡字第510號
原      告  胡承泰  
訴訟代理人  蔡政峯律師
            江昇峰律師
            曹美涵  
複  代理人  莊艾潔律師
被      告  胡清陽  

訴訟代理人  謝進益律師
            柯玉英  

複  代理人  顏哲奕律師
上列當事人間請求修復漏水事件，本院於中華民國111年3月22日
言詞辯論終結，判決如下：
    主      文
被告應容忍原告及施工人員進入被告所有門牌號碼臺北市○○區○○
街○○○○○巷○○○弄○○號七樓、八樓房屋，依臺灣營建防水技術協進
會民國一百一十年三月三十日台(一一○)防協會字第○六三號鑑定
報告書附件五所載修繕範圍及建議修復方式進行漏水修繕工程至
不漏水狀態。
被告應給付原告新臺幣貳拾伍萬肆仟柒佰伍拾元，及自民國一百
零八年十一月二十七日起至清償日止，按週年利率百分之五計算
之利息。
原告其餘之訴駁回。
訴訟費用新臺幣壹拾玖萬零伍佰肆拾元由被告負擔百分之七十六
，餘由原告負擔。
本判決第二項得假執行。但被告以新臺幣貳拾伍萬肆仟柒佰伍拾
元為原告預供擔保，得免為假執行。
原告其餘假執行之聲請駁回。
    事實及理由
一、按訴狀送達後，原告不得將原訴變更或追加他訴。但擴張或
    減縮應受判決事項之聲明者，不在此限，民事訴訟法第255
    條第1項但書第3款定有明文。本件原告起訴聲明為：㈠被告
    應容忍原告進入門牌號碼臺北市○○區○○街000巷00弄00號7樓
    房屋就後陽台漏水及主臥浴室漏水予施行修復行為。㈡願供
    擔保請准宣告假執行，有起訴狀可稽(見本院卷第7頁)，嗣
    於訴訟中，變更聲明為：㈠被告應容忍原告及施工人員進入
    被告所有門牌號碼臺北市○○區○○街000巷00弄00號7樓、8樓
    房屋(下稱系爭7樓、8樓房屋)，依臺灣營建防水技術協進會
    (下稱營建防水協進會)民國110年3月30日台(110)防協會字
    第063號鑑定報告書(下稱系爭鑑定報告)附件5所載修繕範圍
    及建議修復方式進行漏水修繕工程至不漏水狀態。㈡被告應
    給付原告新臺幣（下同）334,750元，及自起訴狀繕本送達
    翌日起至清償日止，按週年利率5%計算之利息。㈢願供擔保
    請准宣告假執行，有綜合辯論意旨狀可憑(見本院卷第545頁
    )，核其所為，係減縮應受判決事項之聲明，依前揭規定，
    自應准許，合先敘明。
二、原告主張：原告為門牌號碼臺北市○○區○○街000巷00弄00號6
    樓房屋(下稱系爭6樓房屋)之所有權人，被告為系爭7樓之所
    有權人及系爭8樓違建房屋之事實上處分權人，因被告所有
    之建物漏水造成系爭6樓主臥室浴室天花板有水泥剝落、鋼
    筋爆牙等損害，又經囑託營建防水協進會進行鑑定，依系爭
    鑑定報告所記載：「系爭7樓房屋漏水範圍為7樓主臥室浴室
    、7樓公共浴室及8樓加蓋廚房洗水槽，依據初勘及複勘檢測
    判斷本案研判漏水原因為建物老舊結構體受外力、地震影響
    及承載加重(頂樓加蓋)造成結構體產生裂縫或破損致使7樓
    公共浴室有防水層老化破損、7樓主臥室浴室浴缸位置排水
    管有縫隙，致使7樓主臥室浴室及公共浴室用水時，水份會
    沿破損、裂縫處往下流滲至6樓房屋之主臥室浴室及公共浴
    室天花板滲入而造成內部含水量增加，使天花板長期含水量
    增加，這些水份進而分解水泥內之鈣、鎂、鉀等鹽類並與之
    反應形成氫氧化鈉，而這些氫氧化物由濕氣帶與空氣中之二
    氧化碳反應後，形成白色膨脹之碳酸鹽結晶體(俗稱壁癌)長
    期生長白色膨脹之碳酸鹽結晶體而造成局部鋼筋外露、水泥
    塊剝落等漏水現象。」、「另8樓加蓋廚房水槽放水第1次6
    樓後陽台即有大量滲水(紅色水)研判原排水管已老化破損致
    使8樓加蓋廚房洗水槽用水時，水份會沿破損、裂縫處往下
    流滲至6樓房屋之後陽台天花板沿牆面一路流滲至地板，形
    成青苔、發霉、積水等漏水現象。」等語，足證系爭6樓房
    屋漏水之原因係因系爭7樓公共浴室防水層老化破損、7樓主
    臥室浴室浴缸位置有縫隙，繼而使系爭7樓主臥室浴室及公
    共浴室用水時，水份會沿破損、裂縫處往下流滲至系爭6樓
    房屋之主臥室浴室及公共浴室天花板而受有損害，系爭8樓
    房屋違建加蓋之廚房洗水槽排水管老化破損，致使系爭8樓
    加蓋廚房洗水槽用水時，水份會沿破損、裂縫處往下流滲至
    系爭6樓房屋之後陽台天花板，被告既為系爭7樓、8樓房屋
    之所有權人或事實上處分權人，就系爭7樓房屋主臥室產生
    裂縫、公共浴室地坪防水層失效、系爭8樓廚房洗水槽水管
    破裂之狀況未能及時排除，顯未盡房屋所有權人設置、維護
    及修繕之注意義務，且與系爭6樓房屋主臥室浴室、公共浴
    室天花板受有水泥剝落、鋼筋爆牙之損害，以及後陽台瓦斯
    管線、磁磚壁面及地坪有發霉、青苔等損害具有因果關係，
    是原告依民法第184條第1項前段、第213條規定，請求被告
    將系爭7樓、8樓房屋依系爭鑑定報告「鑑定分析及結果」第
    2點所示之方式及附件7之修復項目，修復至不再漏水之狀態
    ，並依公寓大廈管理條例第6條規定，請求被告容忍原告及
    施工人員進入系爭7樓、8樓房屋進行漏水修繕，並由被告負
    擔修繕費用127,260元，自屬有據。另原告就系爭6樓主臥室
    浴室、公共浴室及後陽台天花板之必要修繕費用為77,490元
    ，被告得依民法第213條第3項請求被告賠償修繕費用77,490
    元；系爭6樓房屋後陽台之瓦斯管線因系爭7樓、8樓房屋漏
    水導致鏽蝕，仍足認其整體結構及使用功能上均已發生減損
    可能危及原告甚或全體住戶之居家、生命、財產安全，自有
    修復之必要，被告應賠償原告對瓦斯管俢繕費用30,000元；
    原告長期放任系爭7樓、8樓房屋漏水而拒不進行修繕，致系
    爭6樓房屋受有前揭損害，實已侵害原告享有自身住家居家
    安寧之人格法益，且恐侵害已持續數年未能排除而可認為情
    節重大，依民法第195條之規定，請求被告賠償精神慰撫金1
    00,000元，合計334,750元(計算式：127260＋77490＋30000＋1
    00000＝334750)，爰依公寓大廈管理條例第6條第1項第2款、
    第12條、民法第184條第1項前段、第191條第1項、第195條
    第1項、第767條第1項中段規定本訴請求，並聲明：㈠被告應
    容忍原告及施工人員進入系爭7樓、8樓房屋，依營建防水協
    進會系爭鑑定報告附件5所載修繕範圍及建議修復方式進行
    漏水修繕工程至不漏水狀態。㈡被告應給付原告334,750元，
    及自起訴狀繕本送達翌日起至清償日止，按週年利率5%計算
    之利息。㈢願供擔保請准宣告假執行。
三、被告則以：原告起訴書上空言泛稱自97年起迄今，被告房屋
    漏水至原告房屋10餘年云云，然查這10年間原告均未曾告知
    有漏水情形，顯見原告所述顯非事實，再細究原告起訴狀提
    供之照片，既無漏水確切地點、時間及原因等資料，亦無法
    證明確有漏水情況，原告實未盡舉證責任，原告之主張，顯
    不足採。此外，依營建防水協進會111年2月14日台(111)防
    協會字第032號函，就原告所詢問之「系爭6樓房屋主臥室浴
    室、公共浴室之修繕方法，是否已包含鋼筋暴牙之修繕」及
    「是否包含系爭6樓後陽台瓦斯管線因漏水而受侵蝕損害之
    修繕」問題，營建防水協進會已清楚表示施作鋼筋生鏽(鋼
    筋暴牙)混凝土剝落之處理費用已包含在防水工資內，故並
    無再需要其他額外之修繕費用；就瓦斯管線部分，更明確表
    示瓦斯管線並無明顯損壞至無法使用，故原告就此部分請求
    賠償損害，顯屬無稽；關於系爭6樓房屋全室房間窗外上方
    花台磁磚變色與水漬痕跡及鄰近廚房房間天花板、主臥室天
    花板油漆剝落與變色現象，分別為原建商新建時，未針對窗
    外上方花台部分施作滴水處理，致使下雨時水份附著與向內
    延伸造成磁磚變色及水漬痕跡，且其水份並未延伸至系爭6
    樓房屋室內及第2層油漆施作時未將舊有第1層油漆表面處理
    乾淨(或磨除)，加上系爭6樓房屋室內濕度較高、老化所造
    成，與系爭7樓房屋之管線問題毫無相當因果關係；關於系
    爭6樓房屋主臥室浴室及公共浴室天花板滲水，係因系爭房
    屋老舊、結構體受外力、地震影響及承載加重(頂樓加蓋)，
    造成結構體產生裂縫或破損，致使系爭7樓房屋公共浴室有
    防水層老化破損，主臥室浴缸位置有縫隙，繼而使系爭7樓
    房屋主臥室浴室及公共浴室用水時，水份會沿破損、裂縫處
    往下流滲至系爭6樓房屋之主臥室浴室及公共浴室天花板，
    而後引發水泥內之鈣、鎂、鉀等鹽類與水份化學反應產生氫
    氧化鈉，氫氧化納再與二氧化碳反應後，造成局部鋼筋外露
    、水泥塊剝落等漏水現象，與原告主張之系爭7樓房屋之管
    線問題云云，亦不具相當因果關係，被告自無侵權責任成立
    之餘地，且民法第767條中段之所有權妨害除去請求權，並
    非損害賠償請求權，原告據此規定向被告請求回復原狀，顯
    無理由；縱認系爭7樓房屋之漏水與系爭6樓之損害有相當因
    果關係，然依系爭鑑定報告，修復漏水及回復系爭6樓房屋
    原狀所需之一切必要費用約為204,750元(計算式：7樓修復
    費用127,260元＋6樓修復費用77,490元＝204,750元)，原告主
    張被告應給付回復原狀費用為719,250元，顯屬無據，不應
    准許等語，資為抗辯，並聲明：原告之訴駁回。
四、本院得心證之理由：
　㈠本件經兩造同意並經本院委請營建防水協進會鑑定系爭6樓、
    7樓房屋之漏水原因、預估修繕費用及必要費用，鑑定結果
    為：「系爭7樓房屋漏水範圍為7樓主臥室浴室、7樓公共浴
    室及8樓加蓋廚房洗水槽，依據初勘及複勘檢測判斷本案研
    判漏水原因為建物老舊結構體受外力、地震影響及承載加重
    (頂樓加蓋)造成結構體產生裂縫或破損致使7樓公共浴室有
    防水層老化破損(依據複勘7樓公共浴室浸水1小時放水後產
    生牆底滲水)、7樓主臥室浴室浴缸位置排水管有縫隙，致使
    7樓主臥室浴室及公共浴室用水時，水份會沿破損、裂縫處
    往下流滲至6樓房屋之主臥室浴室及公共浴室天花板滲入而
    造成內部含水量增加，使天花板長期含水量增加，這些水份
    進而分解水泥內之鈣、鎂、鉀等鹽類並與之反應形成氫氧化
    鈉，而這些氫氧化物由濕氣帶與空氣中之二氧化碳反應後，
    形成白色膨脹之碳酸鹽結晶體(俗稱壁癌)長期生長白色膨脹
    之碳酸鹽結晶體而造成局部鋼筋外露、水泥塊剝落等漏水現
    象。另8樓加蓋廚房水槽放水第1次6樓後陽台即有大量滲水(
    紅色水)研判原排水管已老化破損致使8樓加蓋廚房洗水槽用
    水時，水份會沿破損、裂縫處往下流滲至6樓房屋之後陽台
    天花板沿牆面一路流滲至地板，形成青苔、發霉、積水等漏
    水現象。」、「修復漏水及回復系爭6樓房屋原狀所需之一
    切必要費用、方法及費用，臺北市○○區○○街000巷00弄00號6
    樓主臥室浴室、公共浴室、及後陽台天花板漏水情形修繕方
    法建議費用概估建議施作(從7樓主臥室浴室、公共浴室及8
    樓廚房施作)，修復費用概估為127,260元(詳附件5)，臺北
    市○○區○○街000巷00弄00號6樓主臥室浴室、公共浴室、及後
    陽台天花板室內損壞修復修繕方法建議費用概估(從6樓主臥
    室浴室、公共浴室、及後陽台天花板施作)，修復費用概估7
    7,490元。」，有系爭鑑定報告可參(見本院卷第337-341頁)
    ，是依系爭鑑定報告所載，系爭7樓房屋之公共浴室有防水
    層老化破損及主臥室浴室浴缸位置排水管有縫隙，致使7樓
    主臥室浴室及公共浴室用水時，水份會沿破損、裂縫處往下
    流滲至6樓房屋之主臥室浴室及公共浴室天花板滲入造成局
    部鋼筋外露、水泥塊剝落等漏水現象，系爭8樓房屋加蓋廚
    房水槽原排水管已老化破損致使8樓加蓋廚房洗水槽用水時
    ，水份會沿破損、裂縫處往下流滲至6樓房屋之後陽台天花
    板沿牆面一路流滲至地板，形成青苔、發霉、積水等漏水現
    象。
　㈡按所有人對於妨害其所有權者，得請求除去之，民法第767第
    1項中段定有明文。本件是被告所有系爭7樓房屋之公共浴室
    有防水層老化破損及主臥室浴室浴缸位置排水管有縫隙、系
    爭8樓房屋加蓋廚房水槽原排水管已老化破損而發生漏水情
    形，則被告負有修繕義務。故原告請求被告將系爭7樓、8樓
    房屋修復至不漏水狀態，洵屬有據。
　㈢次按他住戶因維護、修繕專有部分、約定專用部分或設置管
    線，必須進入或使用其專有部分或約定專用部分時，不得拒
    絕；住戶違反第一項規定，經協調仍不履行時，住戶得按其
    性質訴請法院為必要之處置，公寓大廈管理條例第6條第1項
    第2款、第3項分別定有明文。又上開規定之立法理由乃在於
    明確規範區分所有權間之相鄰關係，以杜紛爭。故倘非進入
    相鄰區分所有權人之專有部分、約定專用部分，即無以完成
    其維護、修繕專有部分、約定專用部分或設置管線，該相鄰
    區分所有權人自有容忍之義務。依上開鑑定報告所載，被告
    所有系爭7樓、8樓房屋，發生漏水情形且已造成原告所有系
    爭6樓房屋之損害，已如上述，故原告請求被告應容忍原告
    及施工人員進入系爭7樓、8樓房屋進行漏水修繕工程至不漏
    水狀態，洵屬有據。
  ㈣復按因故意或過失，不法侵害他人權利者，負損害賠償責任
    ；土地上之建築物或其他工作物所致他人權利之損害，由工
    作物之所有人負賠償責任，但其對於設置或保管並無欠缺，
    或損害非因設置或保管有欠缺，或於防止損害之發生，已盡
    相當之注意者，不在此限；不法毀損他人之物者，被害人得
    請求賠償其物因毀損所減少之價額；負損害賠償責任者，除
    法律另有規定或契約另有訂定外，應回復他方損害發生前之
    原狀；第一項情形，債權人得請求支付回復原狀所必要之費
    用，以代回復原狀；不能回復原狀或回復顯有重大困難者，
    應以金錢賠償其損害；不法侵害他人之身體、健康、名譽、
    自由、信用、隱私、貞操，或不法侵害其他人格法益而情節
    重大者，被害人雖非財產上之損害，亦得請求賠償相當之金
    額，民法第184條第1項前段、第191條第1項、第196條、第2
    13條第1項及第3項、第215條、第195條第1項亦分別定有明
    文。又民法第一百九十一條第一項所謂之土地上之工作物，
    所謂之土地上之工作物，係指以人工作成之設施，建築物係
    其例示，而建築物內部之設備如天花板、樓梯、水電配置管
    線設備等，屬建築物之成分者，為建築物之一部，應包括在
    內。又除非工作物所有人能舉證證明上開法條但書所示之情
    形存在，得免負侵權行為損害賠償責任外，因土地上之工作
    物造成他人之損害，即依法推定工作物所有人有過失，而應
    負侵權行為損害賠償責任（最高法院95年度台上字第310號
    、96年度台上字第489號判決要旨參照）。復於他人居住區
    域發出超越一般人社會生活所能容忍之噪音，應屬不法侵害
    他人居住安寧之人格利益，如其情節重大，被害人非不得依
    民法第195條第1項規定請求賠償相當之金額(最高法院92年
    台上字第164號判決要旨參照)，是房屋漏水影響居住品質，
    參酌前揭裁判意旨，固構成居住安寧之人格利益受侵害，惟
    仍應以「情節重大」為要件，始得請求損害賠償。
　⒈本件是被告所有系爭7樓房屋之公共浴室有防水層老化破損及
    主臥室浴室浴缸位置排水管有縫隙、系爭8樓房屋加蓋廚房
    水槽原排水管已老化破損而發生漏水情形，且已造成原告所
    有系爭6樓房屋之前揭損害，自屬侵權行為，又依系爭鑑定
    報告所載，修繕系爭7樓、8樓房屋漏水之必要費用為127,26
    0元，修繕系爭6樓房屋損害之必要費用為77,490元(見本院
    卷第437-441頁)，故原告得請求賠償之修繕費用為204,750
    元(計算式：127260＋77490＝204750)。
　⒉至原告請求賠償後陽台之瓦斯管線修繕費用30,000元，固提
    出駿瑩工程實業有限公司(下稱駿瑩公司)之估價單為據(見
    本院卷第107頁)，然依營建防水協進會函覆，系爭鑑定報告
    附件5中，並未包含系爭6樓房屋後陽台之瓦斯管線之修繕，
    依據初勘及複勘系爭6樓房屋後陽台之瓦斯管線並無明顯損
    壞至無法使用，故本會並未納入系爭鑑定報告附件5中，另
    有關瓦斯管線之更換建議需由瓦斯公司進行評估及報價，亦
    有該會111年2月14日台(111)防協會字第032號函可考(見本
    院卷第515頁)，原告既未提出瓦斯公司認定應予更換瓦斯管
    線之評估及報價之相關文件，尚難僅憑上開駿瑩公司之估價
    單遽認系爭6樓房屋後陽台之瓦斯管線鏽蝕已達不堪使用而
    應予修繕或更換之程度，故原告請求被告賠償系爭6樓後陽
    台之瓦斯管線修繕費用30,000元，洵屬無據。
　⒊原告請求賠償精神慰撫金100,000元部分，原告因系爭房屋7
    樓、8樓漏水，需長期忍受主臥室浴室及公共浴室嚴重潮溼
    、及主臥室與客房之天花板嚴重癌之不舒適感受等情事，已
    對原告及其家人生活品質有影響而造成精神上之痛苦，且已
    達情節重大，是原告請求非財產上損害賠償，洵屬有據，本
    院審酌兩造為上下樓鄰居關係，併漏水之情形及持續期間等
    一切情狀，認原告請求被告賠償賠償精神慰撫金100,000元
    ，尚屬過高，應以50,000元為適當。
　⒋從而，原告得請求賠償之金額為254,750元(計算式：204750＋
    50000＝254750)。　　　
  ㈤末按遲延之債務，以支付金錢為標的者，債權人得請求依法
    定利率計算之遲延利息；應付利息之債務，其利率未經約定
    ，亦無法律可據者，週年利率為百分之五；給付無確定期限
    者，債務人於債權人得請求給付時，經其催告而未為給付，
    自受催告時起，負遲延責任。其經債權人起訴而送達訴狀，
    或依督促程序送達支付命令，或為其他相類之行為者，與催
    告有同一之效力，民法第233條第1項前段、第203條、第229
    條第2項分別有明文規定。本件原告之請求，核屬無確定期
    限之給付，自應經原告催告未為給付，被告始負遲延責任。
    準此，原告請求被告給付自起訴狀繕本送達翌日即108年11
    月27日（見本院卷第57頁）起至清償日止，按週年利率5%計
    算之利息，核無不合，併予准許。
五、綜上所述，原告據以提起本訴，請求被告應容忍原告及施工
    人員進入系爭7樓、8樓房屋，依系爭鑑定報告附件5所載修
    繕範圍及建議修復方式，進行漏水修繕工程至不漏水狀態，
    並請求被告給付254,750元，及自起訴狀繕本送達翌日即108
    年11月27日至清償日止，按週年利率5%計算之利息，為有理
    由，應予准許，逾此範圍之請求，為無理由，應予駁回。
六、本件原告勝訴部分係就民事訴訟法第427條訴訟適用簡易程
    序所為被告敗訴之判決，依同法第389條第1項第3款規定，
    應依職權宣告假執行，並依同法第392條第2項規定，依職權
    宣告被告如預供擔保，得免為假執行。至原告敗訴部分，其
    假執行之聲請亦失所附麗，應併予駁回。
七、本件事證已臻明確，兩造其餘攻擊防禦方法及證據，核與判
    決之結果不生影響，爰不一一論列，併此敘明。
八、訴訟費用負擔之依據：民事訴訟法第78條。本件訴訟費用額
    ，依後附計算書確定如主文第4項所示金額。
中　　華　　民　　國　　111 　年　　4 　　月　　12　　日
                  臺北簡易庭    法  官  葉藍鸚
訴訟費用計算書
項　　    目               金　額（新臺幣）　　   
第一審裁判費   　 　　     3,640元
第一審鑑定費             186,900元
合　　　　計　　　       190,540元
備註：本件起訴之初原告主請求金額為500,00元，嗣原告減縮  
      主請求金額為334,750元，核屬減縮應受判決事項之聲明 
       ，故原告已繳納第一審裁判費超過3,640元部分，應由原
        告自行負擔。
以上正本係照原本作成。
如不服本判決，應於判決送達後20日內向本庭提出上訴狀（須按
他造當事人之人數附繕本）。如委任律師提起上訴者，應一併繳
納上訴審裁判費。
中　　華　　民　　國　　111 　年　　4 　　月　　12　　日
                                書記官  林錫欽